臺灣高等法院刑事判決　　　　　　100年度交上更(一)字第3號
上訴人　臺灣臺北地方法院檢察署檢察官
上訴人　蕭家榮
即被告
上列上訴人因被告犯公共危險等案件，不服臺灣臺北地方法院97
年度交訴字第72號，中華民國98年5 月26日第一審判決（起訴案
號：臺灣臺北地方法院檢察署97年度偵字第5905號，嗣於原審準
備程序中，被告就被訴事實為有罪陳述，經原審告知簡式審判程
序意旨並聽取當事人意見，裁定依簡式審判程序進行），提起上
訴，經最高法院發回更審，本院判決如下：
    主  文
原判決撤銷。
蕭家榮犯業務過失傷害罪，處有期徒刑月；又犯肇事致人傷害
而逃逸罪，處有期徒刑捌月。應執行有期徒刑拾月。緩刑貳年。
    犯罪事實
一、蕭家榮為計程車司機，以駕駛為業務之人。民國97年2 月17
    日15時50分許，蕭家榮駕駛3C-322號牌營業用小客車（車主
    為江盈興），搭載友人張善韡（綽號「連長」）、江諒，沿
    臺北市○○○路由北向南行駛。於興安街口，適前方有劉彥
    廷騎乘363-BFU 號牌重型機車，遇紅燈停於該路口前方，劉
    彥廷原應注意車前狀況，保持與前車安全距離，並隨時採取
    必要之安全措施，以避免發生碰撞；而依當時天候雖有雨，
    但為日間自然光線，非昏暗且視距良好等情況，並無不能注
    意之情事，蕭家榮竟因低頭撿拾掉落之原子筆，疏未注意，
    致所駕車輛直接撞擊劉彥廷騎乘之機車，劉彥廷左側頸部因
    而拉傷。
二、蕭家榮明知已肇事，仍坐於駕駛座未為處理，僅由張善韡下
    車敷衍。劉彥廷見狀，乃抄寫該車內之營業登記證（營業人
    江盈興），蕭家榮則依劉彥廷之要求，留下0000000000號江
    諒之電話號碼予劉彥廷，故意誤導劉彥廷。之後蕭家榮佯稱
    欲右轉至興安街停車處理，而竟於駕車右轉至興安街後，即
    逃逸他去。嗣經警經由江盈興循線查得真正駕駛人為蕭家榮
    而查獲。
三、案經劉彥廷訴由臺北市政府警察局中山分局報請臺灣臺北地
    方法院檢察署檢察官偵查起訴。
    理  由
壹、程序部分：
一、審理範圍：
    被告蕭家榮雖於本院上訴審，對於原判決過失傷害部分撤回
    上訴，有撤回上訴聲請書附卷可憑（見上訴卷第35、38頁）
    ；然因檢察官就原判決全部提起上訴（見上訴卷第7 頁檢察
    官上訴書），本院自應就被告所犯過失傷害及肇事逃逸犯行
    ，全部審理。
二、證據能力部分：
（一）被告以外之人於審判外之陳述，雖不符前4 條之規定，而
      當事人於審判程序同意作為證據，法院審酌該言詞陳述或
      書面陳述作成時之情況，認為適當者，得為證據。當事人
      、代理人或辯護人於法院調查證據時，知有第159條第1項
      不得為證據之情形，而未於言詞辯論終結前聲明異議者，
      視為有前項之同意。刑事訴訟法第159條之5第1項、第2項
      定有明文。被告以外之證人劉彥廷、江盈興及江諒於警詢
      、偵查之證述，經原審及本院依法踐行調查證據程式，檢
      察官、被告均知有該等證詞，而不爭執各該證據之證據能
      力，且未於原審及本院言詞辯論終結前聲明異議，審酌該
      等證人筆錄作成時之情況，並無在非自由意志情況下所為
      之陳述，認為適當，依刑事訴訟法第159條之5 第1項規定
      ，具有證據能力。
（二）其餘憑以認定被告蕭家榮犯罪事實之非供述證據（詳後述
      ），查無違反法定程序取得之情，依同法第158條之4規定
      反面解釋，均有證據能力。
貳、實體部分：
一、被告之供述及辯解：
    被告蕭家榮坦承於上述時地與劉彥廷發生交通碰撞事故致劉
    彥廷受傷之事實；但否認肇事逃逸，辯稱：沒有肇事逃逸的
    故意，當時是「連長」張善韡下車跟被害人和解談妥後跟我
    說：「已經處理好了，可以走了」，所以才將車輛駛離現場
    。又原審就被告所犯過失傷害罪、肇事致人傷害逃逸罪，分
    別判處有期徒刑3月、8 月，竟定應執行刑有期徒刑1年，顯
    有違誤云云。
二、認定犯罪事實所憑之證據及理由：
（一）被告坦承為計程車司機，駕駛車輛於上述時地發生車輛碰
      撞事故致告訴人劉彥廷受傷，未為適時及必要救護即離開
      現場等情，核與證人即告訴人劉彥廷、證人張善韡、陳振
      忠之證述相符，並有道路交通事故現場圖、道路交通事故
      調查報告表（一）（二）、現場照片及三軍總醫院附設民
      眾診療服務處出具被害人劉彥廷之診斷證明書可憑，此部
      分事實，可以認定。
（二）被告雖以前詞置辯，惟查：
  １、被告於原審辯稱：「我沒有跟告訴人見到面，是我旁邊一
      個朋友下去跟他講的，他上車以後就跟我說處理好了，我
      就離開了」云云（見原審卷第14頁反、101 頁）；上訴意
      旨狀及於上訴審98年7 月16日審理時也為相同辯解（見上
      訴卷第9 、37頁）；但嗣於證人張善韡證述：「被告蕭家
      榮也有下車跟告訴人談」等語之後（見上訴卷第64頁），
      被告於上訴審98年8月6日審理期日及本院審理時即改稱：
      「我有下車，我站在車頭前，跟對方敬禮說對不起」云云
      （見上訴卷第67頁，本院卷第29頁反至30頁），不僅前後
      矛盾，也與告訴人指述：「被告未下車」（見偵卷第50頁
      ）、證人即到場處理本件交通事故之員警陳振忠之證述：
      「當時去現場時，肇事的計程車不在，如果在就會製作筆
      錄」等情不相符（見本院卷第60頁反面）。足見被告顯有
      隨著訴訟程序的進行，變更修正附和於有利於己的說詞，
      以求脫免罪責之情。其辯解自難遽予採信。
  ２、刑法第185條之4之肇事致人死傷逃逸罪，係以處罰肇事後
      逃逸之駕駛人為目的，以促使駕駛人於肇事後能對被害人
      即時救護，減少死傷。此觀諸該條之立法理由，係「為維
      護交通安全，加強救護，減少被害人之死傷，促使駕駛人
      於肇事後，能對被害人即時救護，特增設本條，關於肇事
      致人死傷而逃逸之處罰規定。」自明。所謂「逃逸」係指
      逃離肇事現場而逸走之行為。故前述規定實揭櫫駕駛人於
      肇事致人死傷時有「在場義務」。因此，肇事駕駛人雖非
      不得委由他人救護，然仍應留置於現場等待或協助救護，
      並確認被害人已經獲得救護或無隱瞞而讓被害人、執法人
      員或其他相關人員得知其真實身分或得被害人同意後，始
      得離去。於被害人已於第一時間死亡而無救護可能時，也
      應等候檢、警等相關人員確認事故或責任歸屬後，始得離
      開現場。否則，僅委由他人處理或撥打救護專線請求救助
      ，而隱匿其身分或自認被害人並無受傷或傷無大礙，即可
      不待確認被害人已否獲得救護，不候檢、警等相關執法人
      員到場處理善後事宜，而得自行離去，自非該法條規範之
      意旨（最高法院100年度第645號判決意旨參照）。證人張
      善韡於本院明確證述：「我沒有說『事情處理好了，可以
      走了』，我也沒有聽到江諒有講這句話」等語（見本院卷
      第62頁），參酌被告於原審供稱：「我沒有跟告訴人見到
      面，都是乘客下去講的，乘客上來跟我說停在旁邊再解決
      ，後來我將車停在興安街及遼寧街交叉口，停好10幾分鐘
      後回來」等語（見原審卷第14頁反面）。被告就近將肇事
      車輛停放於興安街口與遼寧街交叉口，竟於10餘分鐘後，
      才回到肇事現場，已與一般車禍事故發生後，多僅權宜移
      到路邊暫停處理之情有所不同；況且證人張善韡證稱：「
      我上車跟著車子右轉，下車去買東西，等我買完東西回來
      後，被害人就已經不在現場了，我就直接去上班，我沒有
      再上車，其他人後來怎樣我不清楚」等語（見上訴卷第64
      頁反面），也與被告於本院再辯稱：「他講的是第2 次挪
      車，我把車子挪到張善韡、江諒上班的興安郵局地下停車
      場，之後我再和張善韡、江諒又回到郵局門口，那時對方
      人就不見了」等情（見本院卷第31頁）並不相符。不僅無
      所辯解之兩次挪車，也無將車輛停往地下停車場停放，更
      無3 人再同返現場等情。而被害人即證人劉彥廷堅詞從未
      離開事故現場，且於事故發生後5 分鐘內即報警處理（見
      偵卷第50、51頁），已經證人即到場處理之員警陳振忠明
      確結證並未見肇事的計程車司機在場等情（見本院卷第60
      頁反面）。被告辯稱並無逃逸的故意，不能採信。
（三）駕駛車輛應注意車前狀況，並隨時採取必要之安全措施，
      道路交通安全規則第94條第3 項定有明文。被告身為職業
      駕駛人自應注意上述規定。行為時天候雖有雨，但為日間
      自然光線，非昏暗且視距良好，無不能注意之情事。在交
      岔路口停等紅燈尤須注意避免肇事。被告竟因低頭撿拾原
      子筆，疏未注意車前狀況以隨時採取必要之安全措施，致
      使所駕駛之車輛撞擊告訴人騎乘之機車，告訴人因而受有
      事實欄所述傷情，被告就告訴人上述傷勢之產生，顯有過
      失且具有相當因果關係，可以認定。
（四）綜上，被告確實於肇事後未留滯於現場，給予告訴人必要
      救護或報警處理，隨即駕車離去，事證明確。被告過失傷
      害及肇事逃逸犯行均可認定，應依法論科。
三、論罪：
    被告蕭家榮為計程車司機，以駕駛為業務之人，已經被告坦
    承（見上訴卷第24 頁反面）。核被告所為，係犯刑法第284
    條第2項前段業務過失傷害罪、第185 條之4肇事致人受傷而
    逃逸罪。所犯上述2 罪，犯意各別、行為互殊，應分論併罰
    。
四、撤銷改判及科刑審酌事項：
（一）撤銷改判之理由：
      原審為被告科刑判決之諭知，固非無見。惟查：原審就被
      告所犯二罪，分別判處有期徒刑3月、8月，但定應執行刑
      有期徒刑1 年，顯然逾越上述二罪合併之刑期，適用法律
      應有違誤。被告否認肇事逃逸犯行，雖無理由，但檢察官
      及被告均上訴指稱原判決此部分不當，為有理由，應予撤
      銷改判。
（二）科刑審酌事項：
      審酌被告駕車應較一般人為更高之注意，且未協助傷者就
      醫或為任何救護措施，惟念犯後坦承部分犯行，並已與被
      害人達成和解並履行賠償，有和解書附卷可憑及其犯罪動
      機、目的、手段、品行、智識程度等一切情狀，認宜量處
      如主文所示之刑，並定其應執行刑。又被告前無犯罪科刑
      紀錄，有本院被告前案紀錄表可憑，經此偵審程序，當知
      所戒惕，應無再犯之虞，併宣告緩刑如主文。
五、最高法院發回意旨及本院審理結果：
（一）最高法院發回意旨：
  １、證人張善韡告知被告「可以離開」云云，究係請求被告暫
      時移車？或表示已經處理車禍相關事宜完畢？攸關被告有
      無肇事逃逸故意之判斷，應有再釐清之必要。
  ２、刑法第185條之4之肇事致人死傷逃逸罪，揭櫫駕駛人於肇
      事致人死傷時有「在場義務」。被告於肇事後，究有無委
      請證人張善韡協助救護？證人張善韡下車後，有無實際救
      護被害人，或僅係下車了解車禍狀況？被告於離開現場前
      ，有無實際確認被害人已獲得救護、或將真實身分告知被
      害人？被告可否於救護或執法人員未至、尚未與被害人達
      成和解、或尚未經被害人同意前，逕依第三人指示即離開
      事故現場？未見上訴審依刑法第185條之4之立法本旨詳予
      剖析。被告將肇事車輛停放於興安街口與遼寧街交叉口，
      竟逾十分鐘後，方回到肇事現場，此是否與常情有違？被
      告事後究竟有無返回現場？被害人及嗣後到場處理之警方
      ，究竟在現場停留多久？應予以釐清。
  ３、檢察官第二審上訴範圍有無包括業務過失傷害部分，應予
      辨明。
（二）本院審理結果：
  １、關於被告有無肇事逃逸故意之判斷，詳如理由欄貳二（二
      ）１、２。
  ２、關於刑法第185條之4在場義務立法本旨之剖析及被告事後
      究竟有無返回現場之判斷，詳如理由欄貳二（二）２。
  ３、關於審理範圍如理由欄壹一。
據上論結，應依刑事訴訟法第369條第1項前段、第364條、第299
條第1項前段，刑法第284條第2項前段、第185條之4、第51條第5
款、第74條第1項第1款，刑法施行法第1條之1，判決如主文。
本案經檢察官何明楨到庭執行職務。
中    華    民    國   100    年    5     月    31    日
                  刑事第六庭  審判長 法  官  邱同印
                                     法  官  吳淑惠
                                     法  官  郭豫珍
以上正本證明與原本無異。
肇事遺棄罪部分如不服本判決，應於收受送達後10日內向本院提
出上訴書狀，其未敘述上訴之理由者並得於提起上訴後10日內向
本院補提理由書（均須按他造當事人之人數附繕本）「切勿逕送
上級法院」。
業務過失傷害罪部分不得上訴。
                                     書記官  陳采薇
中    華    民    國   100    年    5     月    31    日
附錄：本案論罪科刑法條全文
中華民國刑法第284條
（過失傷害罪）
因過失傷害人者，處6月以下有期徒刑、拘役或5百元以下罰金，
致重傷者，處1年以下有期徒刑、拘役或5百元以下罰金。
從事業務之人，因業務上之過失傷害人者，處1年以下有期徒刑
、拘役或1千元以下罰金，致重傷者，處3年以下有期徒刑、拘役
或2千元以下罰金。
中華民國刑法第185條之4
（肇事遺棄罪）
駕駛動力交通工具肇事，致人死傷而逃逸者，處6月以上5年以下
有期徒刑。